臺灣桃園地方法院民事判決
110年度訴字第491號
原      告  鐘進祿（即鐘涂己妹之承受訴訟人）

            鍾雯麗（即鐘涂己妹之承受訴訟人）

            鍾幼麗（即鐘涂己妹之承受訴訟人）

            鍾昀庭（即鐘涂己妹之承受訴訟人）

            鍾亞諭（即鐘涂己妹之承受訴訟人）

            鍾振騰（即鐘涂己妹之承受訴訟人）

共      同
訴訟代理人  田俊賢律師
複  代理人  江宗恆律師
被      告  彭美珠  

訴訟代理人  彭賢達  
上列當事人間請求返還借款事件，本院於民國111年4月20日言詞
辯論終結，判決如下：
    主  文
原告之訴及假執行之聲請均駁回。
訴訟費用由原告負擔。
　　事實及理由
一、按當事人死亡者，訴訟程序在有繼承人、遺產管理人或其他
    依法令應續行訴訟之人承受其訴訟以前當然停止，民事訴訟
    法第168 條定有明文。查鐘涂己妹原列為本件原告，嗣於本
    院審理中之民國110年11月27日死亡，而辛○○、庚○○、丙○○
    、戊○○、丁○○、己○○為鐘涂己妹之全體繼承人（見本院卷第
    158-166頁），是其等聲明承受訴訟（見本院卷第155頁），
    自屬有據，先予敘明。
二、原告主張：被告於民國102、103年間向鐘涂己妹陸續借款共
    計新臺幣（下同）351萬2,200元，並於民國103年2月26日簽
    立借據為憑（下稱系爭借據），被告另提供其位於桃園市○○
    區○○段000地號土地及其上同段46建號房屋（下稱系爭房地
    ）設定普通抵押權予鐘涂己妹，作為還款擔保，鐘涂己妹已
    陸續將款項匯款至被告所指定之帳戶，然被告迄今均未清償
    借款，屢經催討均未獲置理，鐘涂己妹既已死亡，自應由伊
    等繼承其權利，爰依系爭借據及消費借貸等法律關係提起本
    件訴訟，請求被告清償借款等語。並聲明：㈠被告應給付原
    告351萬2,200元，及自起訴狀繕本送達被告後1個月之翌日
    起至清償日止，按週年利率5％計算之利息。㈡願供擔保請准
    宣告假執行。
三、被告則以：訴外人乙○○為伊之胞弟，前向原告借款351萬2,2
    00元無法如期清償，伊為幫助乙○○度過難關，遂提供系爭房
    地設定抵押權予原告作為擔保，然伊並非實際借款人，是原
    告請求伊清償借款，並不合理，況乙○○業已清償部分借款予
    原告等語，資為抗辯。並聲明：㈠原告之訴駁回。㈡如受不利
    益判決，願供擔保請准宣告免為假執行。
四、得心證之理由：
  ㈠按當事人主張有利於己之事實者，就其事實有舉證之責任，
    民事訴訟法第277 條前段定有明文。民事訴訟如係由原告主
    張權利者，應先由原告負舉證之責，若原告先不能舉證，以
    證實自己主張之事實為真實，則被告就其抗辯事實即令不能
    舉證，或其所舉證據尚有疵累，亦應駁回原告之請求。次按
    稱消費借貸者，謂當事人一方移轉金錢或其他代替物之所有
    權於他方，而約定他方以種類、品質、數量相同之物返還之
    契約，民法第474 條第1 項定有明文。又消費借貸，因交付
    金錢之原因多端，除有金錢之交付外，尚須本於借貸之意思
    而為交付，方克成立。倘當事人主張與他方有消費借貸關係
    存在者，自應就該借貸意思互相表示合致及借款業已交付之
    事實，均負舉證之責任（最高法院98年度台上字第1045號判
    決意旨參照）。 
  ㈡經查，原告主張鐘涂己妹與被告間就系爭款項存有消費借貸
    關係，既為被告所否認，自應由原告就借貸之合意及金錢交
    付等事實負舉證之責。雖原告提出被告於103年2月26日所簽
    立之系爭借據，欲證明鐘涂己妹與被告間存有消費借貸之法
    律關係，然原告所述之351萬2,200元款項，係於102年12月1
    8日至103年1月13日期間，分6次匯款等情，有匯款憑條可佐
    （見本院卷第13-18頁），果若鐘涂己妹與被告間確實存有
    借款關係，鐘涂己妹理當於第一次匯款時，即要求被告簽立
    書面契約並提供擔保品，以保自身權利，竟捨此不為，遲於
    匯款完成後，始要求被告簽立系爭借據，並遲於103年4月25
    日始就系爭房地設定普通抵押權利（見本院卷第11-12頁謄
    本），且原告自承其曾收受5張被告所交付之客票（下合稱
    系爭支票），作為清償本件債務之用（見本院卷第121頁、
    第200頁反面），然細繹系爭支票之背面，均無鐘涂己妹要
    求被告於客票後背書以為擔保之情形（見本院卷第100、101
    、189-194頁），以上種種，均與一般借貸關係之常情不合
    ；況參以系爭房地所設定之抵押權契約，關於擔保債權係記
    載「384萬1,200元」，擔保債權種類及範圍係記載「103年4
    月24日之金錢消費借貸」（見本院卷第175-176頁），亦與
    本件原告所述之借款日期、借款金額有所齟齬；再者，兩造
    均陳稱系爭房地設定抵押事宜，係由鐘涂己妹所尋黃永誠代
    書辦理，衡情，其應對於本件借款關係有所知情，果爾，原
    告理當亟欲傳喚該名代書到庭作證，以明實情，然經本院曉
    諭原告就此聲請證據調查，竟遭原告拒絕（見本院卷第200
    頁正反面），實啟人疑竇，是鐘涂己妹與被告間是否確實存
    有消費借貸關係，已有可疑。
　㈢實則，參以被告於本院為當事人訊問時證稱：我與鐘涂己妹
    本來不認識，是乙○○與鐘涂己妹有債務關係，我為了幫助乙
    ○○度過難關，才簽立系爭借據及提供系爭房地抵押作為擔保
    品，設定抵押是由一名鐘涂己妹找尋之代書辦理的等語（見
    本院卷第148-150頁），核與證人甲○○到庭證稱：我與乙○○
    為夫妻關係，共同經營電器行，當時我們財力不佳，故乙○○
    向鐘涂己妹借款周轉，但鐘涂己妹一直到我們店內催促還錢
    ，還把我未成年子女拍照，並威脅要去找我婆婆，被告為了
    幫我跟乙○○，所以才拿系爭房地抵押給鐘涂己妹，系爭支票
    是廠商開給我們的票，乙○○拿去給鐘涂己妹作為清償債務之
    用，鐘涂己妹的先生並要求我在支票後面背書，我跟乙○○在
    外面欠了很多錢，且我身體不好，我們每個月還要負擔1-2
    萬元的房租，生活很辛苦等語相符，甲○○於庭訊時並有哭泣
    、拭淚之舉動（見本院卷第201-202頁），本院認乙○○及甲○
    ○始終堅稱原告所述之款項與其等有關（乙○○為被告訴訟代
    理人），且甲○○亦有於系爭支票背面背書，以擔保票據責任
    之情形（見本院卷第100、101、189-194頁），其等所言、
    所為如非實情，殊難想像會自願陷於需負擔清償積欠原告債
    務之不利地位。再者，被告與證人甲○○所述本件係乙○○向鐘
    涂己妹借款後，始由被告出面提供系爭房地作為擔保品等情
    ，恰與前開證據資料顯示，鐘涂己妹先於102年12月18日至1
    03年1月13日期間匯款351萬2,200元，被告遲於103年2月26
    日始簽立系爭借據，另於103年4月25日以系爭房地設定抵押
    權予原告此一客觀事實相符，而為可信。是被告抗辯本件借
    款關係並非存於鐘涂己妹與被告，而係鐘涂己妹與乙○○間之
    債權債務關係一節，應為可信。
　㈣從而，依原告所提之證據，尚無從證明鐘涂己妹與被告間有
    消費借貸之合意，是原告僅以系爭借據及消費借貸等法律關
    係請求被告清償借款，自屬無據。
五、綜上所述，原告以系爭借據及消費借貸之法律關係提起本件
    訴訟，請求被告給付351萬2,200元，及自起訴狀繕本送達被
    告後1個月之翌日起至清償日止，按週年利率5％計算之利息
    ，為無理由，應予駁回。又原告之訴既經駁回，其假執行之
    聲請即失所附麗，應併予駁回。
六、本件事證已臻明確，兩造其餘主張、陳述及所提之證據，經
    審酌均與判決結果不生影響，爰不逐一論列，附此敘明。
七、訴訟費用負擔之依據：民事訴訟法第78條。 
中　　華　　民　　國　　111 　年　　5 　　月　　17　　日
                    民事第二庭    法　官　廖子涵
正本係照原本作成。
如對本判決上訴，須於判決送達後二十日內向本院提出上訴狀。
如委任律師提起上訴者，應一併繳納上訴審裁判費。
中　　華　　民　　國　　111 　年　　5 　　月　　17　　日
                                 書記官  李慧慧